臺灣臺中地方法院刑事判決　　　　　　 96年度訴緝字第113號
公　訴　人　臺灣臺中地方法院檢察署檢察官
被　　　告　乙○○
　　　　　　　　　　國民
上列被告因常業詐欺案件，經檢察官提起公訴（九十四年度偵字
第一○○二一號），及移送併辦（臺灣高雄地方法院檢察署九十
三年度偵字第一八六七九號、九十四年度偵字第一三○三三號、
九十五年度偵字第七一六三號），本院合議庭裁定改以簡式審判
程序審理，判決如下：
    主    文
乙○○連續幫助意圖為自己不法之所有，以詐術使人將本人之物
交付，處有期徒刑肆月，如易科罰金，以銀元佰元即新臺幣玖
佰元折算壹日。
    事  實
一、乙○○明知金融機構帳戶之存摺及提款卡係供自己使用之重
    要理財工具，關係個人財產、信用之表徵，且可預見存摺、
    提款卡及其密碼如交予他人使用，而未加以闡明正常用途，
    極易被利用為與財產有關之犯罪工具，竟因積欠馮百慶（「
    綽號「小劉」，另由臺灣高雄地方法院檢察署檢察官偵查中
    ）債務，在馮百慶要求乙○○申辦金融機構帳戶抵償所欠債
    務時，即不顧他人可能遭受財產上損害之危險，而基於縱若
    其金融機構帳戶被利用作為他人遂行詐欺取財之犯罪使用，
    亦不違背其本意之幫助詐欺取財概括犯意，分別為以下幫助
    詐欺取財之犯行：
  (一)民國九十三年三月二十五日，乙○○持由馮百慶代刻之印章
    ，先至臺灣銀行鳳山分行（以下簡稱臺灣銀行）開設帳號：
    000000000000號之帳戶，並申請網路、語音轉
    帳後，即於當日，在高雄市區某處，將上開臺灣銀行帳戶之
    存摺、印章交付馮百慶，並告知網路、語音轉帳之密碼，嗣
    由馮百慶於同年月三十一日持上開開戶印章前往臺灣銀行領
    取提款卡後，再設定密碼，乙○○即以此方式容任馮百慶將
    其上開存摺等物，出賣予詐欺集團之成員，遂行詐欺取財之
    犯罪。而馮百慶取得乙○○上開臺灣銀行帳戶之存摺、印章
    及提款卡後，旋將之出賣予詐欺集團在臺成員曾源成（所犯
    常業詐欺罪部分，業經臺灣高等法院臺中分院另案判處有期
    徒刑一年十月確定在案），嗣曾源成即與其所屬詐欺集團在
    臺成員劉興睿（所犯常業詐欺罪部分，業經臺灣高等法院臺
    中分院另案判處有期徒刑二年確定）等人及在大陸地區以綽
    號「老大」、「老二」、「阿財」為首之詐欺集團成員，共
    同基於詐欺取財之犯意聯絡，由該詐欺集團某成員，於九十
    三年六月十六日下午一時許，撥打電話予甲○○，佯稱伊係
    財政部專員，因甲○○為單親家庭，可辦理健保費退費，請
    甲○○至金融機構設置之自動櫃員機按指示操作，即可領取
    所退款項等語云云，致甲○○陷於錯誤，而於同日，持其所
    有之陽信商業銀行龍江分行及臺北富邦銀行農安分行等帳戶
    之提款卡，至臺北市陽信商業銀行龍江分行，依指示操作自
    動櫃員機，而將上開銀行帳戶內各九萬九千九百八十八元及
    四萬零七百三十元之存款轉帳匯款至被告上開臺灣銀行帳戶
    內，該詐欺集團成員再通知擔任車手之曾源成、劉興睿等人
    負責前往臺中縣市、彰化縣及南投縣等地區，由各金融機構
    之自動櫃員機提領詐得之款項。嗣甲○○發覺其上開銀行帳
    戶內之金額均有短少，始發覺受騙上當而報警處理。
  (二)乙○○又於九十三年五月六日，先辦理變更其中華郵政股份
    有限公司臺北光復路郵局、局號：○○○一三六之一號、帳
    號：○八四三四四之三號帳戶（以下簡稱光復路郵局帳戶）
    之印鑑、密碼後，再於翌日即同年月七日，在臺中市市○路
    某處，將上開光復路郵局帳戶之存摺、印章及提款卡等物交
    付予馮百慶，並告知馮百慶其提款卡密碼，而以此方式容任
    馮百慶將其上開存摺等物，出賣予詐欺集團之成員，遂行詐
    欺取財之犯罪。而馮百慶取得乙○○上開光復路郵局帳戶之
    存摺、印章、提款卡及密碼後，旋將之出賣予姓名年籍不詳
    之成年男子，而該成年男子即意圖為自己不法之所有，於九
    十三年八月初至九月間，自稱係米蘭國際精品公司之員工，
    陸續撥打電話予丁○○，訛稱該公司要幫助南投縣療養院遷
    建，舉辦募款抽獎活動，請丁○○捐款六萬元，即可參加抽
    獎等語。嗣於同年九月七日，又撥打電話給丁○○，告以若
    丁○○不相信此事，願意幫忙負擔二萬二千元之捐款，丁○○只要匯款三萬八千元至指定帳戶即可云云，致丁○○陷於
    錯誤，於當日上午十時四十分許，至臺中黎明郵局匯款三萬
    八千元至乙○○上開光復路郵局帳戶中，嗣該成年男子於同
    日晚上，接續撥打電話予丁○○，佯稱，丁○○抽中該公司
    獎金九十八萬元之獎項，若再匯款十萬元，則可退還其前開
    捐款六萬元，屆時該男子幫忙代墊之二萬二千元捐款亦可拿
    回來云云，致丁○○再陷於錯誤，而於翌日即同年月八日，
    至臺中黎明郵局匯款十萬元至乙○○上開光復路郵局帳戶中
    。嗣丁○○察覺受騙，而報警處理。
二、案經甲○○訴由臺中市警察局移送臺灣臺中地方法院檢察署
    檢察官偵查起訴；臺中縣警察局烏日分局報告臺灣高雄地方
    法院檢察署檢察官偵查後移送併辦。
    理  由
一、訊據被告乙○○對於上開犯罪事實坦承不諱，核與證人即另
    案被告馮百慶於警詢時證述其出賣被告上開金融機構帳戶予
    詐欺集團使用等情互核相符，並經證人即告訴人甲○○於警
    詢中證述其遭詐騙集團以如犯罪事實欄一、(一)所載之方式詐
    騙，陷於錯誤，乃至自動櫃員機依指示操作，致將伊銀行帳
    戶內之存款轉帳匯款至被告上開臺灣銀行帳戶等語、證人即
    被害人丁○○於警詢、偵查中證述其因被詐騙，而接續二次
    匯款至被告上開光復路郵局帳戶之經過等情，均甚明確；此
    外，復有證人甲○○之臺北銀行農安分行存摺內頁、開戶印
    鑑卡、陽信商業銀行龍江分行客戶對帳單各一份、被告臺灣
    銀行帳戶之綜合存款印鑑卡、存摺交易往來明細查詢、證人
    丁○○提出之郵政國內匯款單二紙、被告上開郵局帳戶之郵
    政存簿儲金立帳申請書、郵政存簿儲金儲戶申請變更帳戶事
    項申請書、查詢客戶最近交易資料、客戶歷史交易清單各一
    份附卷可證，足認被告之自白與事實相符，而堪以採信。衡
    諸常情，任何人均可辦理金融機構帳戶、存摺使用，如無正
    當理由，實無借用他人金融機構帳戶、存摺使用之理，而金
    融機構帳戶、存摺亦事關個人財產權益之保障，其專有性甚
    高，除非本人或與本人具親密關係者，難認有何理由可自由
    流通使用該帳戶、存摺，一般人均有妥為保管及防止他人任
    意使用之認識，縱特殊情況偶需交付他人使用，亦必深入瞭
    解用途及合理性，始予提供，且該等專有物品如落入不明人
    士手中，而未加以闡明正常用途，極易被利用為與財產有關
    之犯罪工具，此為吾人依一般生活認知所易於體察之常識，
    而有犯罪意圖者，非有正當理由，竟徵求他人提供帳戶，客
    觀上可預見其目的，係供為某筆資金之存入，後再行領出之
    用，且該筆資金之存入及提領過程係有意隱瞞其流程及行為
    人身分曝光之用意，一般人本於通常之認知能力均易於瞭解
    ，尤其邇來因詐欺集團猖獗，報章媒體屢屢報導犯罪集團均
    以蒐購人頭帳戶作為其詐欺取財供被害人匯款之手段，政府
    並因而於電子或平面媒體廣為宣導防止民眾受騙，被告為智
    慮成熟之成年人，對此自不能諉為不知。是被告應可預見其
    將上開金融機構帳戶之存摺等資料提供另案被告馮百慶，將
    幫助他人以詐欺取財犯罪，竟因為抵銷債務，仍將其上開金
    融機構帳戶存摺等資料交付予另案被告馮百慶，顯具縱有人
    利用其上開金融機構帳戶實施詐欺取財之犯罪亦不違背其本
    意之幫助意思至明。從而，本案事證已臻明確，被告犯行堪
    以認定，應予依法論科。
二、按被告行為後，九十四年二月二日修正公布之刑法，業於九
    十五年七月一日施行，新刑法第二條第一項之規定，係規範
    行為後法律變更所生新舊法律比較適用之準據法，於新刑法
    施行後，應適用新刑法第二條第一項之規定，為「從舊從輕
    」之比較。另於比較時應就罪刑有關之共犯、未遂犯、想像
    競合犯、牽連犯、連續犯、結合犯，以及累犯加重、自首減
    輕暨其他法定加減原因（如身分加減）與加減比例等一切情
    形，本於統一性及整體性原則，綜其全部罪刑之結果而為比
    較（最高法院九十五年五月二十三日刑事庭第八次會議決議
    參照）。本案涉及法律變更之部分如下：
  (一)刑法第三百三十九條第一項詐欺取財罪，其罰金部分之法定
    刑，得科或併科一千元以下罰金，然被告行為後，於九十五
    年六月十四日增訂之刑法施行法第一條之一，並規定：「中
    華民國九十四年一月七日刑法修正施行後，刑法分則編所定
    罰金之貨幣單位為新臺幣。九十四年一月七日刑法修正時，
    刑法分則編未修正之條文定有罰金者，自九十四年一月七日
    刑法修正施行後，就其所定數額提高為三十倍。但七十二年
    六月二十六日至九十四年一月七日新增或修正之條文，就其
    所定數額提高為三倍。」，且九十四年二月二日施行公布，
    九十五年七月一日施行之刑法第三十三條第五款修正為：「
    主刑之種類如下：˙˙˙五、罰金：新臺幣一千元以上，以
    百元計算之。」，是依修正後之法律，刑法第三百三十九條
    第一項詐欺取財罪所得科處之罰金刑最高為新臺幣三萬元、
    最低為新臺幣一千元；而被告行為時適用之罰金罰鍰提高標
    準條例第一條前段規定：「依法律應處罰金、罰鍰者，就其
    原定數額得提高為二倍至十倍。但法律已依一定比率規定罰
    金或罰鍰之數額或倍數者，依其規定。」、現行法規所定貨
    幣單位折算新臺幣條例第二條規定：「現行法規所定金額之
    貨幣單位為圓、銀元或元者，以新臺幣之三倍折算之。」，
    及修正前刑法第三十三條第五款規定：「主刑之種類如下：
    ˙˙˙五、罰金：一元以上。」，是依行為時之法律，刑法
    第三百三十九條第一項詐欺取財罪所得科處之罰金刑最高為
    新臺幣三萬元、最低為新臺幣三十元。因此，比較上述修正
    前、後之刑罰法律，自以被告行為時之舊法即依修正前刑法
    第三十三條第五款，並配合罰金罰鍰提高標準條例第一條前
    段為法條適用之依據，較有利於被告。
  (二)被告行為時，刑法第五十六條規定：「連續數行為而犯同一
    之罪名者，以一罪論。但得加重其刑至二分之一。」，惟被
    告行為後，上開新修正刑法已刪除第五十六條連續犯之規定
    ，此刪除雖非犯罪構成要件之變更，但顯已影響行為人刑罰
    之法律效果，自屬法律有變更，合先敘明。而本件被告連續
    幫助詐欺取財之行為，依行為時之舊法，僅論以一幫助詐欺
    取財罪，並加重其刑至二分之一；而依裁判時之新法，被告
    二次幫助詐欺取財之犯行，即須分論併罰，是比較新、舊法
    之結果，自以被告行為時之法律，較有利於被告。
  (三)綜合上述各條文修正前、後之比較，揆諸前揭最高法院決議
    及修正後刑法第二條第一項規定之「從舊、從輕」原則，自
    應適用被告行為時之法律，即修正前刑法之相關規定，予以
    論處。
三、按幫助犯在客觀上對正犯之犯罪行為有所助力外，其主觀上
    須對該犯罪之事實亦有共同認識始能成立（最高法院九十一
    年度臺上字第二八五一號判決意旨參照）。查被告上開臺灣
    銀行帳戶之存摺等物，嗣雖經另案被告馮百慶出賣予曾源成
    、劉興睿所屬之詐欺集團及另名不詳姓名年籍成年男子，其
    中曾源成、劉興睿復因犯常業詐欺罪，經本院分別判處罪刑
    確定，惟被告既未直接接觸詐欺集團收購帳戶之成員，則對
    其來歷、背景、有無職業、收入如何、是否藉詐欺犯罪為業
    、犯罪期間長短等，均難以查悉，是在無其他佐證下，尚難
    憑被告將其上開臺灣銀行帳戶及光復路郵局帳戶之存摺等物
    ，交付馮百慶抵債等情，逕認被告對於使用其上開帳戶之人
    係從事以詐欺為常業乙節有所認識。是被告提供其臺灣銀行
    帳戶予曾源成、劉興睿所屬詐欺集團及其郵局帳戶予不詳姓
    名年籍成年男子，作為詐騙證人甲○○、丁○○之財物之用
    ，主觀上均係以幫助之意思，參與詐欺取財構成要件以外之
    行為，均為幫助犯。故核被告如犯罪事實欄一、(一)、(二)所為
    ，均係犯刑法第三十條第一項前段、第三百三十九條之幫助
    詐欺罪，應依同法第三十條第二項減輕其刑（被告行為後，
    刑法第三十條雖經修正，然觀諸修正前後幫助犯之規定，僅
    有文字之修正，無關成立幫助犯內容之實質之變更，不屬法
    律之變更，依最高法院九十五年第二十一次刑事庭會議決議
    意旨，應逕適用修正後之刑法規定，附此敘明），公訴意旨
    固認為被告係犯刑法第三十條第一項前段、修正前同法第三
    百四十條修正前之幫助常業詐欺罪，惟依前揭說明，被告僅
    該當於幫助普通詐欺罪，因基礎社會事實同一，應予變更檢
    察官起訴之法條。被告連續二次將其上開金融機構帳戶之存
    摺、提款卡及密碼出賣予另案被告馮百慶之幫助犯行，時間
    緊接，所犯又係構成要件相同之罪名，顯係基於概括犯意反
    覆為之，為連續犯，應依修正前刑法第五十六條之規定，論
    以一幫助詐欺取財罪，並加重其刑，並先加重後減輕之。公
    訴人雖僅就被告販賣臺灣銀行帳戶以幫助詐欺取財之犯行予
    以起訴，就販賣光復路郵局帳戶以幫助詐欺取財之犯行，未
    經起訴，惟該未經起訴部分犯行，既與起訴部分犯行有連續
    犯之裁判上一罪關係，為起訴效力所及，且經檢察官移送併
    辦，本院自應併予審理。爰審酌被告不思循正途賺錢償還積
    欠他人之債務，反提供金融機構帳戶抵償所欠債務，而供他
    人非法使用，助長社會犯罪風氣，使犯罪難以查緝，行為殊
    屬不當，惟念被告並未實際參與詐欺取財之犯罪，責難性較
    小，且被告犯後坦承犯行，顯有認錯悔過之意，態度良好等
    一切情狀，量處如主文所示之刑。被告行為時之刑法第四十
    一條第一項前段規定：「犯最重本刑為五年以下有期徒刑以
    下之刑之罪，而受六個月以下有期徒刑或拘役之宣告，因身
    體、教育、職業、家庭之關係或其他正當事由，執行顯有困
    難者，得以一元以上三元以下折算一日，易科罰金。」；又
    被告行為時之易科罰金折算標準，修正前罰金罰鍰提高標準
    條例第二條前段（業於九十四年五月十七日刪除）規定，就
    其原定數額提高為一百倍折算一日，則本件被告行為時之易
    科罰金折算標準，應以銀元三百元折算一日，經折算為新臺
    幣後，應以新臺幣九百元折算為一日。惟九十五年七月一日
    施行之刑法第四十一條第一項前段則規定：「犯最重本刑為
    五年以下有期徒刑以下之刑之罪，而受六個月以下有期徒刑
    或拘役之宣告者，得以新臺幣一千元、二千元或三千元折算
    一日，易科罰金。」，比較修正前後之易科罰金折算標準，
    以九十五年七月一日修正公布施行前之規定，較有利於被告
    。故爰依修正前刑法第四十一條第一項前段之規定，諭知易
    科罰金之折算標準。
四、公訴意旨另以：被告以幫助詐欺取財之不確定故意，提供上
    開臺灣銀行帳戶，供詐騙集團作為被害人匯款之用，致證人
    黃麗華於九十三年十一月十四日，因受詐騙而匯款至被告臺
    灣銀行之帳戶內，因認被告此部分行為，另涉有幫助詐欺取
    財罪嫌等語。按犯罪事實應依證據認定之，無證據不得認定
    犯罪事實；不能證明被告犯罪者，應諭知無罪之判決，刑事
    訴訟法第一百五十四條第二項、第三百零一條第一項分別定
    有明文。經查：證人黃麗華於警詢時證述係受詐欺集團成員
    詐騙，而於九十三年十一月十四日下午五時左右，依其指示
    操作，將設於中國信託商業銀行南崁分行、國泰世華銀行之
    帳戶、中國信託商業銀行及國泰世華銀行現金卡帳戶內之款
    項，分別匯入八萬一千三百二十二元、九百一十五元、八千
    四百一十五元、二萬八千五百零六元至魏政文設於臺灣銀行
    鳳山分行之帳戶內等語；參以證人黃麗華所提出之第一銀行
    自動付款交易明細表四紙其上並未顯示係匯入被告上開臺灣
    銀行之帳號內等情，有該自動付款交易明細表四紙附卷可憑
    ；再者，被告上開臺灣銀行之帳戶，於九十三年十一月十日
    至同年月二十日並無任何交易紀錄乙節，亦有臺灣銀行鳳山
    分行九十五年四月十三日鳳山銀字第○九五○○○二一五七
    一號函存卷可查。準此，證人黃麗華所證述匯入之人頭帳戶
    ，既非被告上開臺灣銀行帳戶，且被告該帳戶於證人黃麗華
    證述匯款至人頭帳戶之時間，又無任何交易紀錄，是公訴人
    認被告亦涉有此部分幫助常業詐欺罪嫌即有未合。此外，復
    查無其他積極證據證明被告確有公訴人所指此部分之犯行，
    惟公訴意旨認被告此部分行為與前揭論罪科刑之幫助詐欺取
    財罪間有實質上一罪之關係，爰不另為無罪之諭知。
五、至臺灣高雄地方法院檢察署九十五年度偵字第二二九三三號
    移送併辦意旨略以：被告於九十三年間，前往富邦商業銀行
    鳳山分行（以下簡稱富邦銀行）申辦帳號：八一三─000
    000000000號（移送併辦意旨書誤載為00000
    000000號）之帳戶後，即將上開富邦銀行帳戶之存摺
    、印章交付予馮百慶，嗣由馮百慶持上開印章前往富邦銀行
    領取提款卡後，再設定密碼，而容任馮百慶將其上開存摺等
    物，交付詐欺集團之成員。嗣黃博彥（併案意旨書誤載為「
    黃伯彥」，由高雄地方法院檢察署檢察官另行偵查中）於九
    十三年三月間某日，向自稱「劉先生」之成年男子購得被告
    上開富邦銀行帳戶後，即於網路上架設偽造之中國信託商業
    銀行網站，致告訴人丙○○陷於錯誤，登錄進入前揭虛擬之
    中國信託商業銀行網站，黃伯彥因而取得告訴人之帳戶帳號
    密碼，並分別於九十三年四月七日晚上八時二十三分許、同
    年月八日凌晨零時十一、十七分許將告訴人帳戶內之存款二
    千元、五千元及三萬元轉入被告上開富邦銀行帳戶內，因認
    被告此部分係犯刑法第三十條第一項及同法第三百三十九條
    第一項之幫助詐欺取財罪嫌，並與前揭本院論罪科刑之犯行
    ，具有連續犯之裁判上一罪關係，應併予審理等語。然查，
    本件正犯黃博彥係架設虛擬之中國信託商業銀行網站，使告
    訴人誤認為係中國信託商業銀行之官方網站，而利用網路銀
    行之系統，輸入帳號及密碼，而黃博彥以此方式取得告訴人
    之帳號及網路銀行密碼後，基於意圖為自己不法所有之犯意
    ，在上開時間，以告訴人之帳號及網路銀行密碼登錄中國信
    託商業銀行網站，使中國信託商業銀行網路銀行辨識系統對
    真正登錄、使用人之識別陷於錯誤，而依黃博彥之指示，將
    告訴人帳戶內之款項匯入被告上開富邦銀行帳戶內，則黃博
    彥所為，係犯刑法第三百三十九條之二以不正方法利用自動
    付款設備取得他人財物罪，被告則應成立該條之幫助犯，與
    前揭本院論罪科刑之幫助詐欺取財罪，構成要件並不相同，
    無從論以連續犯，亦無其他裁判上一罪之關係，故本院無從
    併予審究，應退由檢察官另為適法之處理。
據上論斷，應依刑事訴訟法第二百七十三條之一第一項、第二百
九十九條第一項前段，刑法第二條第一項、第三十條第一項、第
二項、第三百三十九條第一項、修正前刑法第五十六條、第四十
一條第一項前段，罰金罰鍰提高標準條例第一條前段、修正前罰
金罰鍰提高標準條例第二條，現行法規所定貨幣單位折算新臺幣
條例第二條，判決如主文。
本案經檢察官戊○○到庭執行職務。
中　　華　　民　　國　　96　　年　 　5　　月　 　1　　日
                  刑事第三庭    法  官
上列正本證明與原本無異。
如不服本判決，應於判決送達後十日內向本院提出上訴狀，上訴
於臺灣高等法院臺中分院（須附繕本）。
                                書記官  陳 玉 芬
中　　華　　民　　國　　96　　年　 　5　　月　 　1　　日
附錄本案論罪科刑法條：
刑法第三百三十九條
意圖為自己或第三人不法之所有，以詐術使人將本人或第三人之
物交付者，處五年以下有期徒刑、拘役或科或併科一千元以下罰
金。
以前項方法得財產上不法之利益或使第三人得之者，亦同。
前二項之未遂犯罰之。
